臺灣高等法院臺南分院刑事判決
109年度上訴字第422號
上  訴  人  
即  被  告  卓鉦浩




選任辯護人  丘瀚文律師
            查名邦律師
            高亦昀律師
上列上訴人因毒品危害防制條例案件，不服臺灣臺南地方法院10
8年度訴字第740號中華民國109年2月5日第一審判決（起訴案號
：臺灣臺南地方檢察署107年度偵字第14562號），提起上訴，本
院判決如下：
    主  文
原判決關於罪刑、扣案大麻植株沒收部分，均撤銷。
卓鉦浩意圖供製造毒品之用，而栽種大麻，處有期徒刑壹年肆月
。
扣案大麻植株壹株，沒收。 
其他上訴駁回。（其他沒收部分）
    犯罪事實
一、卓鉦浩知悉大麻係毒品危害防制條例第2條第2項第2款所定
    之第二級毒品，竟基於意圖供製造毒品之用而栽種大麻之犯
    意，於民國107年3月初某日，在臺南市東區崇善路某洗車場
    ，自綽號「金億成」之成年男子取得大麻種子1顆後，在其
    位於臺南市○○區○○街0號00樓之0住處廁所內，以將大麻
    種子置入盆栽內澆水灌溉之方式栽種大麻，成功栽種長成大
    麻植株1株，並將自然掉落之大麻葉數片，放置於夾鏈袋中
    。嗣於107年8月7日上午8時55分許，經警因另案槍砲彈藥刀
    械管制條例案件，經警持搜索票至卓鉦浩上開住處搜索，扣
    得上開卓鉦浩種植之大麻植株1株、上開自然掉落之大麻葉1
    小包（驗餘淨重0.13公克），因而查悉上情。
二、案經高雄市政府警察局鳳山分局報告臺灣臺南地方檢察署檢
    察官偵查起訴。
    理    由
壹、程序部分
    本判決引為判斷基礎之供述證據，經當事人同意作為證據使
    用（本院卷第75、121、141、177頁），本院審酌該等證據
    作成時情況，並無違法或不當取證，亦無顯不可信或證明力
    過低，而均認為適當，依刑事訴訟法第159條之5規定，具證
    據能力；另本判決引用之非供述證據，均依法定程序取得，
    經合法調查程序，與待證事實間復具相當關聯性，無不得為
    證據情形，依刑事訴訟法第158條之4反面解釋，均有證據能
    力。
貳、實體部分
一、上開犯罪事實，業據被告於本院審判期日自白：「我承認意
    圖製造大麻而栽種。葉子是自然凋落我放進去的，我打算製
    造成標本。我承認原審認定之犯罪事實」（本院卷第260頁
    ），且查：
(一)被告於107年8月7日上午8時55分許，經警因另案槍砲彈藥刀
    械管制條例案件，持搜索票至被告上開住處搜索，扣得上開
    被告種植之大麻植株1株、上開自然掉落之大麻葉1小包（驗
    餘淨重0.13公克）之事實，為被告坦認不爭執，並有搜索票
    、搜索扣押筆錄、扣押物品目錄表、收據各1份、查獲現場
    照片6張、大麻植株、大麻葉照片共3張在卷；扣案植株、大
    麻葉經送法務部調查局鑑定結果，各係大麻植株、含大麻成
    分，有該局107年10月24日調科壹字第10723025990號濫用藥
    物實驗室鑑定書、照片電子檔光碟1片、光碟中檔案名稱「0
    2.jpg」彩色照片1張附卷可佐（警卷第5、6至9、30至34頁
    、偵卷第35、37頁、原審卷第147至167、177頁）。
(二)毒品危害防制條例第2 條第2 項第2 款所列之第二級毒品大
    麻，係指長成之大麻植株之花、葉、嫩莖，經乾燥後適合於
    施用之製品而言。又大麻植株係製成第二級毒品大麻之來源
    ，故毒品危害防制條例對於意圖供製造毒品之用而栽種大麻
    規定之刑度甚高，種植大麻行為向為政府嚴格查禁，被告自
    承：我知道大麻在臺灣是禁止持有的毒品，電視上都有報導
    ，也知道種植大麻可以製造毒品等語（原審卷第79至80、22
    7至228頁），則被告對於其所栽種之大麻為政府所查緝之違
    禁物，已有認識。
(三)毒品危害防制條例第12條第2項之罪，以意圖供製造毒品之
    用，而栽種大麻，為其構成要件，行為人祇需基於供製造毒
    品之用之意圖而栽種大麻，即符合構成要件，不以行為人尚
    有製造或施用大麻毒品之行為為必要；查：
　⒈被告於偵查、原審供稱：我有跟去過澳洲的朋友討論施用大
    麻的經驗，朋友說施用大麻後會放鬆，我栽種大麻的目的是
    想要看大麻，因為我沒有看過大麻等語（偵卷第20頁、原審
    卷第83至86、227至229頁）、另於本院供稱種植大麻係為製
    造標本等語；然被告既蒐集大麻自然掉落而乾燥之葉片，無
    其出於觀看或製造標本之動機，均無妨其意圖製造而栽種大
    麻之認定。
　⒉至於被告雖稱係查獲前一日始將自然掉落之大麻葉放入夾鏈
    袋內云云，惟依卷附扣案大麻葉1小包照片所示（原審卷第1
    55頁下方照片），夾鏈袋中大麻葉呈現乾燥狀態；經行政院
    農業委員會函覆：「植株葉片轉黃即會掉落，此時轉黃葉片
    仍具有水分，放入夾鏈袋不透氣，不容易於一天內乾燥」等
    語，有該會108年11月28日農授糧字第1081066062號函在卷
    可參（原審卷第183至184頁）；被告陳稱係前一日蒐集之詞
    ，在乾燥時程上與事證不符，雖無可採，然自其蒐集乾燥大
    麻葉片之情節，事證明確，無妨前開意圖製造而栽種大麻之
    認定。
　⒊另行為人是否別有製造或施用大麻毒品之行為，均不影響於
    意圖供製造毒品之用，而栽種大麻犯行之成立。本案被告雖
    無毒品危害防制條例之犯罪前科，其驗尿結果亦呈現大麻代
    謝物陰性反應，有臺灣高等法院被告前案紀錄表、正修科技
    大學超微量研究科技中心尿液檢驗報告可參（原審卷第15頁
    、偵卷第93頁），然依上開說明，被告是否另有製造或施用
    大麻毒品之行為，並不影響其意圖供製造毒品之用，而栽種
    大麻犯行之成立。
(四)綜上，被告審判中自白確與事實相符，要屬無疑；本案事證
    明確，被告犯行，即堪認定。應依法論科。
四、論罪科刑
(一)按大麻（不含全草之成熟莖及其樹脂外之製品、種子所製成
    不具發芽活性之製品）屬毒品危害防制條例第2條第2項第2 
    款之第二級毒品所稱之「大麻」；另大麻種子則為同條例第
    14條第4 項列管之違禁物。毒品危害防制條例第12條第2項
    所謂「栽種」，係指播種、插苗、移栽、施肥、灌溉、除草
    、收獲等一系列具體行為之總稱，只要行為人參與其中一種
    活動，即屬栽種。至於栽種行為之既、未遂，應以栽種毒品
    有無出苗而定（最高法院101年度台上字第2631號、103年度
    台上字第4225號判決意旨參照）。
(二)被告意圖供製造毒品之用，而持種子栽種大麻，其著手於大
    麻栽種已有出苗，並長成大麻植株，業如前述，所為自屬既
    遂。核被告所為，係犯毒品危害防制條例第12條第2項之意
    圖供製造毒品之用，而栽種大麻罪。諸栽種行為之本質原需
    持續相當期間而非短期可就，應認被告栽種大麻之行為係屬
    接續犯，應論以一罪。被告於栽種大麻持有大麻植株、大麻
    種子等低度行為，均為栽種之高度行為所吸收，不另論罪。
(三)公訴意旨固認被告除栽種大麻植株1株外，另有將大麻葉取
    下，進行乾燥，以此方式種植大麻之行為，因認被告涉犯毒
    品危害防制條例第4條第2項之製造第二級毒品罪嫌。惟毒品
    危害防制條例第4條製造毒品罪之「製造」，係指就原料、
    元素予以加工，使成具有特定功效之成品者而言，除將非屬
    毒品之原料加以化合而成毒品外，尚包括將原含有毒品物質
    之物，予以加工改製成適合施用之毒品情形在內。毒品危害
    防制條例第2條第2項第2款所列之第二級毒品大麻，係指長
    成之大麻植株之花、葉、嫩莖，經乾燥後適合於施用之製品
    而言。故對大麻植株之花、葉、嫩莖，以人工方式予以摘取
    、蒐集、清理後，再利用人為、天然力或機器設備等方法，
    以風乾、陰乾、曝曬或烘乾等方式，使之乾燥，亦即以人為
    方式加工施以助力，使之達於易於施用之程度，自屬製造大
    麻毒品之行為。至於自然掉落、枯萎之大麻花、葉，因其本
    身即含有大麻成分，於自然枯乾後固可作為毒品施用，惟如
    在其自然脫落、枯乾之過程中，並未以任何人為方式予以助
    力，即無製造大麻毒品之行為可言（最高法院102年台上字
    第2465號判決意旨參照）。經查，被告於審理時供稱扣案之
    大麻葉是自然掉落的等語（原審卷第82至83頁）。而觀之扣
    案大麻植株1株之照片，該大麻植株盆栽土壤上確有呈現枯
    乾、泛黃之大麻葉（原審卷第155頁上方照片），是被告供
    稱扣案之大麻葉是自然掉落等語，尚非不可能出現之情形，
    且檢察官並無提出其他積極證據證明被告有以人為方式取下
    大麻葉之行為。依上所述，被告所為既僅止於栽種大麻之階
    段，尚未著手以人工方式加工施以助力，使之達於易於施用
    之程度，尚難認定被告有何製造大麻毒品之行為。檢察官認
    為被告涉犯毒品危害防制條例第4條第2項之製造第二級毒品
    罪嫌，容有誤會，因基本事實同一，且經告知該變更後論罪
    法條（即毒品危害防制條例第12條第2項）供被告行使防禦
    權，爰依法變更起訴法條。
(四)刑之減輕
　⒈修正前毒品危害防制條例第17條第2項規定：「犯第4條至第8
    條之罪於偵查及審判中均自白者，減輕其刑。」，必以被告
    所犯之罪，為上揭規定之罪為限，至於犯同條例第12條第2
    項之意圖供製造毒品之用而栽種大麻罪，並不在其列，屬立
    法政策之決定，無類推適用減輕其刑之餘地（最高法院108
    年度台上字第4211號判決意旨參照），被告所為，係犯毒品
    危害防制條例第12條第2項意圖供製造毒品之用而栽種大麻
    罪，自難適用上開自白減輕其刑寬典。
  ⒉犯罪之情狀顯可憫恕，認科以最低度刑仍嫌過重者，得酌量
    減輕其刑；刑法第59條定有明文。毒品危害防制條例第12條
    第2 項規定科以5 年以上有期徒刑之重刑，係仿刑法第260
    條第1項「意圖製造鴉片而栽種罌粟」規定而制定（立法理
    由參照），無非出於避免大規模種植，致流毒廣泛之目的；
    然本案被告栽種之大麻活株僅有1 株，且係盆栽種植，株體
    非高，種植地點為住處內，顯非出於大型、專業、營利而製
    造大麻毒品之目的，更無專業設置之大規模栽種場所與職業
    級栽種大麻設備，情節輕微；兼以被告於本案行為前並無遭
    判刑確定，有臺灣高等法院被告前案紀錄表在卷，被告於本
    院自白，先前僅否認主觀意圖，其犯罪情節依比例原則衡量
    ，在客觀上顯足以引起一般同情，倘宣告最低度刑5年，猶
    嫌過重，爰依刑法第59條規定減輕其刑。
　⒊司法院釋字第790 號解釋：毒品危害防制條例第12條第2 項
    規定：「處5 年以上有期徒刑，得併科新臺幣500萬元以下
    罰金。」不論行為人犯罪情節之輕重，均以5年以上有期徒
    刑之重度自由刑相繩，對違法情節輕微、顯可憫恕之個案，
    法院縱適用刑法第59條規定酌減其刑，最低刑度仍達2年6月
    之有期徒刑，無從具體考量行為人所應負責任之輕微，為易
    科罰金或緩刑之宣告，尚嫌情輕法重，致罪責與處罰不相當
    。上開規定對犯該罪而情節輕微者，未併為得減輕其刑或另
    為適當刑度之規定，於此範圍內，對人民受憲法第8 條保障
    人身自由權所為之限制，與憲法罪刑相當原則不符，有違憲
    法第23條比例原則。相關機關應自本解釋公布之日（即109
    年3月20日）起1 年內，依本解釋意旨修正之；逾期未修正
    ，其情節輕微者，法院得依本解釋意旨減輕其法定刑至二分
    之一等旨；經查：自上開解釋公布之日起，迄今逾1年仍未
    修正，然相關機關業於110年3月11日提出增訂修正毒品危害
    防制條例第12條第3項（原第3項移至第4項）草案，有卷附
    行政院第3742次會議討事項錄可參（本院卷第231至239頁）
    ，自修正草案擬定「意圖供自己施用而犯該前項之罪，且情
    節輕微者，處一年以上七年以下有期徒刑，得併科新臺幣一
    百萬元以下罰金」修法意旨；及本案被告栽種之大麻活株僅
    有1 株，且係盆栽種植，株體非高，種植地點為住處內，顯
    非出於大型、專業、營利而製造大麻毒品之目的，且無專業
    設置之大規模栽種場所與職業級栽種大麻設備，又無供自己
    施用，僅有證據證明係為製作大麻標本而栽種之目的，其情
    節確屬情微；衡之現行毒品危害防制條例第12條第2項避免
    大規模種植而科重刑之立法意旨，依刑法第59條酌減後之法
    定刑2年6月，仍不符比例原則，爰依司法院釋字第790 號解
    釋，遞減其刑至二分之一。
五、沒收
    扣案大麻植株1株、大麻葉1小包（驗餘淨重0.13公克），經
    檢驗均含第二級毒品大麻成分，有法務部調查局107年10月2
    4日調科壹字第10723025990號濫用藥物實驗室鑑定書1份附
    卷可稽（偵卷第37頁），查：
(一)大麻屬第二級毒品，大麻之栽種與製造不同，製造大麻係將
    栽種成長後之大麻葉予以加工，使成易於吸用之製品而言。
    大麻之幼苗或植株，縱含有第二級毒品大麻之成分，如未經
    加工製造成易於施用之製品，應僅屬製造第二級毒品大麻之
    原料而已，尚難認係第二級毒品。此由同條例第十二條第二
    項「意圖供製造毒品之用，而栽種大麻者」之規定區分二者
    可明（最高法院99年度台上字第2048號、102年度台上字第2
    465號判決意旨參照）；大麻植株1株性質均為供製造大麻所
    用之原料，為犯毒品危害防制條例第12條所用之物，應依毒
    品危害防制條例第19條第1項規定宣告沒收。
(二)前開扣案自然乾燥之大麻葉1小包，為經檢驗後亦含有第二
    級毒品大麻成分，係屬毒品危害防制條例第2條第2項第2款
    所規定之第二級毒品，不問是否屬於犯罪行為人所有，依毒
    品危害防制條例第18條第1項前段規定宣告沒收銷燬。
(三)扣案包裝上開大麻葉所使用之夾鏈袋1只，係用於包裹毒品
    ，防止毒品漏逸、潮濕，以便於攜帶、存放，既與扣案毒品
    密切接觸，送驗時無論依何種方式分離，仍會有極微量之毒
    品殘留而不可完全析離，應視為毒品之一部分，併依毒品危
    害防制條例第18條第1項前段規定沒收銷燬之。至於取用鑑
    驗之部分，業於鑑驗時用罄，自毋庸再為沒收。
參、上訴審判斷
一、撤銷改判
(一)原審認被告犯行明確，依毒品危害防制條例第12條第2項規
    定論處罪刑、就扣案大麻植株宣告沒收，固非無見；惟查：
    ⒈被告意圖供製造毒品之用而栽種大麻之違法情節輕微，原
    審未依司法院釋字第790 號解釋意旨，依刑法第59條酌減及
    依該解釋意旨減刑，容有未洽。⒉扣案大麻植株為大麻植株1
    株性質均為供製造大麻所用之原料，原判決誤認係第二級毒
    品，而依毒品危害防制條例第18條第1項沒收，亦有未合。
    被告上訴初否認犯罪，然於審判中自白犯罪，僅以未及適用
    前開解釋為由，指摘原判決量刑過重，其上訴為有理由。至
    於前開沒收部分上訴部分雖未具體指摘，然既有前開違誤，
    仍難維持。爰由本院就原判決關於罪刑、大麻植株沒收部分
    撤銷改判。
(二)爰審酌被告知悉大麻係毒品違禁物，危害人體身心健康，並
    妨害社會秩序，竟意圖供製造毒品之用而栽種大麻，有流毒
    散布之風險；然考量被告初否認犯意，於本院審判期日終坦
    承犯行犯後態度；復衡酌被告製造大麻之犯罪動機、目的、
    栽種大麻之期間非常、數量僅1株；兼衡其無毒品相關之犯
    罪前科，有臺灣高等法院被告前案紀錄表可佐，暨其原審自
    陳教育程度、婚姻子女、工作收入、扶養等一切情狀，量處
    如主文第2項所示之刑，並就扣案大麻植株部分宣告沒收如
    主文第3項所示。　
二、上訴駁回（其他沒收部分）
    被告就其他沒收部分提起上訴，並未敘明違法不當之理由，
    經核原判決就前開扣案自然乾燥之大麻葉1小包，認係第二
    級毒品大麻，就扣案包裝上開大麻葉所使用之夾鏈袋1只，
    認難以析離大麻而視為毒品一部分，均依毒品危害防制條例
    第18條第1項前段規定沒收銷燬(詳前述)，其認事用法，並
    無違誤，此部分上訴，並無理由，爰予駁回。
三、另被告因故意持有子彈、手槍而犯槍砲彈藥刀械管制條例之
    罪，經本院109年度上訴字第894號判決判處有期徒刑2月、2
    年併科罰金應執行2萬6千元確定，有臺灣高等法院被告前案
    紀錄表在卷可查，依刑法第74條第1項第1款規定，不得宣告
    緩刑，併敘明之。
據上論斷，依刑事訴訟法第369條第1項前段、第364條、第299條
第1項前段、第300條，毒品危害防制條例第12條第2項、第59條
、第19條第1項前段、司法院釋字第790號，判決如主文。
本案經檢察官蘇榮照提起公訴，檢察官章京文於本院到庭執行職
務。
中　　華　　民　　國　　110 　年　　8 　　月　　10　　日
                  刑事第四庭    審判長法  官  蔡廷宜
                                      法  官  陳金虎
                                      法  官  曾子珍
以上正本證明與原本無異。
如不服本判決應於收受送達後20日內向本院提出上訴書狀，其未
敘述上訴理由者，並得於提起上訴後20日內向本院補提理由書（
均須按他造當事人之人數附繕本）「切勿逕送上級法院」。
　　　　　　　　　　　　　　　　　　　書記官  葉宥鈞
中　　華　　民　　國　　110 　年　　8 　　月　　10　　日
附錄本案論罪科刑法條：
毒品危害防制條例第12條
意圖供製造毒品之用，而栽種罌粟或古柯者，處無期徒刑或 7
年以上有期徒刑，得併科新臺幣 7 百萬元以下罰金。
意圖供製造毒品之用，而栽種大麻者，處 5 年以上有期徒刑，
得併科新臺幣 5 百萬元以下罰金。
前二項之未遂犯罰之。